【裁判字號】    88,上訴,4327
【裁判日期】    890125
【裁判案由】    重傷害
【裁判全文】
臺灣高等法院刑事判決                  八十八年度上訴字第四三二七號
    上  訴  人
    即  被  告  乙○○
    選任辯護人  連耀霖
右上訴人，因重傷害案件，不服臺灣板橋地方法院八十七年度訴字第一九八六號，中
華民國八十八年七月二十八日第一審判決（起訴案號：臺灣板橋地方法院檢察署八十
七年度偵字第二０一０三號）提起上訴，本院判決如左：
    主    文
上訴駁回。
    事    實
一、乙○○曾於民國八十三年間，因搶奪及違反麻醉藥品管理條例案件，經本院以八
    十三年度訴字第二三九六號判決就搶奪部分判處有期徒刑二年、違反麻醉藥品管
    理條例部分判處有期徒刑五月，並定應執行刑為二年四月，於八十四年一月十九
    日入監服刑，八十五年五月三日假釋，八十六年一月三日假釋期滿執行完畢。猶
    不知悔改，乙○○因自十八歲起即出現幻聽、被害妄想、暴躁易怒、失眠、注意
    力差等精神症狀，出獄後持續有幻聽、怪異妄想、怪異行為（經常不說、喝魚缸
    的水、收集垃圾、撿地上東西吃）及情緒不穩定、有自傷行為情況，並曾在三軍
    總醫院住院治療，八十五年七月間，乙○○經台灣省立八里療養院診斷為「精神
    分裂症」，屬中度慢性精神病患，後乙○○又於八十六年八月及八十七年四月二
    度至台灣省立八里療養院住院，於八十七年七月三日治療出院後，乙○○精神症
    狀已有部分緩解，但情緒偶而不穩定，在壓力下易有關係意念，對壓力忍受度低
    。於民國八十七年九月七日下午五時許，乙○○因受精神病症及壓力影響，攜帶
    己有之三角挫刀一把外出，欲找尋以前曾欺侮伊之人報復，行經台北縣蘆洲市○
    ○路一八八巷五弄十一號前，忽見甲○○站在門口看伊，伊即認甲○○對伊帶著
    敵意，乙○○因而對外界事物之判斷及自由決定意思之能力，較普通人之平均程
    度，顯然減退，其精神狀態達於精神耗弱之程度，衝動控制力薄弱，竟心生不滿
    ，即萌生重傷害之犯意，以三角挫刀刺向甲○○之左眼部，致甲○○因而受有左
    眼眼瞼裂傷、左眼角膜鞏膜穿通傷虹彩脫出合併視網膜剝離，並造成左眼萎縮失
    明無光感，無法復原之傷害。嗣甲○○之父吳閑見狀立即上前奪下乙○○之三角
    挫刀，乙○○即趁機逃逸。嗣乙○○即於其犯行未發覺前，自行至台北縣蘆洲市
    ○○路八五巷立體停車場前向台北縣警察局蘆洲分局執行路檢勤務之巡官謝文義
    報案，並自動到案接受裁判，經警將之帶回制作筆錄，嗣並在案發現場扣得上開
    三角挫刀一把。
二、案經台北縣警察局蘆洲分局報請台灣板橋地方法院檢察署檢察官偵查起訴。
    理    由
一、訊據上訴人即被告（以下簡稱被告）雖否認右揭犯行，並以：被害人準備對我不
    利，且持棒亂揮，我才持挫刀反抗，我刺向他沒錯，我知道刺他眼睛足使他眼睛
    失明云云置辯；被告選任辯護人則以被告患有精神分裂症，常有幻聽、被害妄想
    、暴燥、衝動、控制不良、行為怪異，本件被告所為亦係精神症狀引起，本身無
    控制能力，刑罰加諸其身，並無多大意義，應予減輕刑罰，早日送醫治療云云置
    辯。
    惟查：
  (一)右揭事實，業據被告於警訊及原審、本院審理中坦承不諱，核與被害人甲○○指
    訴及在場目擊證人吳閑到庭供述情節相符。而被害人甲○○確因遭被告刺傷左眼
    ，致左眼眼瞼裂傷、左眼角膜鞏膜穿通傷虹彩脫出合併視網膜剝離，並造成左眼
    萎縮失明無光感，無法復原之傷害，有診斷證明書一紙在卷可稽，而被害人甲○
    ○之左眼已確定失明無法治癒，亦經原審函詢馬偕紀念醫院屬實，有該院八十七
    年十二月二十一日馬院醫眼字第八七二一一二號函及八十八年二月四日馬院醫眼
    字第八八０一四八號函各一份附卷可稽。
  (二)又被告係持銳利無比之三角挫刀直接刺向被害人甲○○之左眼，業據被害人甲○
    ○供明在卷，查左眼位於人臉部左上方一小部位，範圍非大，苟被告之意非在刺
    進該處，焉有如此巧合之理？是被告之意應在刺傷被害人甲○○左眼；再被告持
    銳利無比之挫刀一把刺向被害人之左眼，對該三角挫刀將造成被害人左眼失明，
    為被告所明知，是被告應有使被害人甲○○左眼失明之重傷害故意。況依被告所
    述，伊係認被害人甲○○一直瞪伊，始持刀刺向被害人甲○○，依當時情狀，被
    告之目的確係刺瞎被害人甲○○之左眼無疑。
  (三)原審將被告送請台灣省立八里療養院作精神鑑定結果，認「被告乙○○對外界刺
    激顯得較為多疑小心，加上關係意念，面對犯案當時的壓力情境，缺乏足夠的應
    對彈性，乃易有不當行為產生。：：：被告為一精神分裂症個案，自民國八十七
    年七月三日於本院出院後，精神病症狀已有部分緩解，但仍偶有情緒不穩等症狀
    ，對壓力忍受度低，根據現有資料及被告對案發情況的描述，被告當時受精神病
    症及壓力影響，有明顯關係意念，再加上衝動控制力薄弱，容易和人衝突有攻擊
    行為，依臨床精神醫學判斷被告在案發當時之精神狀態應已達精神耗弱之程度」
    ，此有該院八十八年六月七日（八八）八療般字第一六九四號函一份在卷可按。
    足見被告於行為時確已陷於精神耗弱之狀況。此外，復有三角挫刀一把扣案可資
    佐證。
  (四)被告精神狀態，雖處於精神耗弱，惟對於日常之人、事、物，並非完全不能辨別
    ，且被告於偵、審中之對答與答辯，亦非完全陷於精神喪失之情況，又其曾犯有
    搶奪等罪，經處有期徒刑貳年肆月，甫執行完畢，又犯本件犯行，其對社會實具
    攻擊性及可非難性，在衡酌被告之精神狀態及社會防衛功能下，除應對被告施以
    一定之治療外，對於違反社會性之非法行為亦應予以處罰，否則不足以收懲儆之
    效。
    要之，被告所辯，無非事後圖卸之飾詞，委不足取，本案事證極為明確，被告犯
    行至堪認定，應予依法論科。
二、核被告係犯刑法第二百七十八條第一項之重傷害罪。又被告曾於八十三年間，因
    搶奪及違反麻醉藥品管理條例案件，經台灣板橋地方法院以八十三年度訴字第二
    三九六號判決就搶奪部分判處有期徒刑二年、違反麻醉藥品管理條例部分判處有
    期徒刑五月，並定應執行刑為二年四月，於八十四年一月十九日入監服刑，八十
    五年五月三日假釋，八十六年一月三日假釋期滿執行完畢，有台灣高等法院檢察
    署刑案紀錄簡覆表乙份在卷可稽，應依刑法第四十七條累犯規定加重其刑。再被
    告於行為時，因受精神病症及壓力影響，有明顯關係意念，再加上衝動控制力薄
    弱，容易和人衝突有攻擊行為，依臨床精神醫學判斷被告在案發當時之精神狀態
    應已達精神耗弱之程度，此有台灣省立八里療養院八十八年六月七日（八八）八
    療般字第一六九四號函一份在卷可按。足見被告於行為時確已達於精神耗弱之程
    度，合依刑法第十九條第二項規定減輕其刑。另被告於犯罪後，被害人甲○○之
    父吳閑雖已向台北縣警察局蘆洲分局報案，然其時尚不知犯嫌為何人之際，即主
    動向在台北縣蘆洲市○○路八五巷內立體停車場執行路檢勤務之台北縣警察局蘆
    洲分局巡官謝文義表明，伊與人打架，後經巡官謝文義始通知派出所員警涂樹勝
    將被告帶回派出所處理，業經證人謝文義到庭證述屬實，又證人即台北縣警察局
    蘆洲分局蘆洲派出所警員涂樹勝亦到庭證述：「當時是路檢的人叫我們過去把他
    帶回來局裡，事後我聽巡邏的員警說乙○○主動過去向他們說，他剛剛人吵架，
    要報案，是分局二組謝文義巡官通知我們將周帶回的。（問：有無受理吳閑報案
    ？）他有打電話至局裡報案，他有提供車號給我們，我們派員至現場，吳閑當時
    沒有說是誰殺的，所提供的車號也有誤，我們還在，還未查出是誰涉案，被告就
    向路檢的人報案了。」等情，顯見被告確於犯罪未發覺前，主動供出己涉案刺傷
    被害人，並自動到案接受裁判，應依刑法第六十二條前段規定遞減輕其刑，並先
    加重後遞減之。
三、原審因適用刑法第二百七十八條第一項、第四十七條、第六十二條前段、第十九
    條第二項、第八十七條第二項、第三項、第三十八條第一項第二款，審酌被告因
    認被害人甲○○瞪伊，一時衝動始持刀刺瞎被害人左眼，其造成被害人甲○○之
    傷害及影響甚鉅，然其於犯罪後即與被害人甲○○達成和解，並賠償被害人甲○
    ○新台幣三十五萬元，於犯罪後並坦承犯行深知悔悟等情狀，量處有期徒刑壹年
    捌月。又依前揭台灣省立八里療養院精神鑑定報告書，認被告之精神病應持續接
    受精神科的追縱和治療，以減少攻擊危險，爰併依刑法第八十七條第一項、第三
    項宣示令入相當處所，施以監護一年，期依保安處分規定送往精神病醫院或其他
    醫療團體，予以適當之治療及監視其行動，扣案之三角挫刀一把，為被告所有，
    且供犯本件所用之物，業據其供明在卷，併依刑法第三十八條第一項第二款規定
    宣告沒收之。認事用法，核無不合，量刑亦屬妥適，被告上訴意旨，砌詞圖再減
    輕刑責，任意指摘原判決不當，請求撤銷改判，為無理由，本院自應予以駁回。
據上論斷，應依刑事訴訟法第三百六十八條，判決如主文。
本案經檢察官王安明到庭執行職務。
中    華    民    國    八十九    年       一       月       二十五     日
                          臺灣高等法院刑事第七庭
                              審判長法  官  吳  啟  民
                                    法  官  蘇  隆  惠
                                    法  官  許  文  章
右正本證明與原本無異。
如不服本判決應於收受送達後十日內向本院提出上訴書狀，其未敘述上訴之理由者並
得於提起上訴後十日內向本院補提理由書（均須按他造當事人之人數附繕本）。
                                    書記官  丁  淑  蘭
中    華    民    國    八十九    年       一       月       二十七     日
附錄本案論罪科刑法條全文：
刑法第二百七十八條第一項
使人受重傷者，處五年以上十二年以下有期徒刑。


司法院資訊處製作；財團法人民間司法改革基金會備份。
